臺灣高等法院臺南分院民事判決　　　　 95年度上易字第229號
上　訴　人　丁○○
被上 訴 人　甲○○
　　　　　　丙○○
　　　　　　乙○○
上列當事人間分配表異議之訴事件，上訴人對於中華民國95年
10月11日臺灣雲林地方法院（95年度訴字第110號）第一審判決
提起上訴，本院於民國96年2月13日言詞辯論終結，判決如下：
    主  文
上訴駁回。
第二審訴訟費用由上訴人負擔。
    事實及理由
壹、程序方面：
  (一)本件上訴人經合法傳喚，無正當理由於最後言詞辯論期日不
    到庭（見本院卷第63頁送達回證），且無民事訴訟法第386
    條各款所列之情形，本院爰依被上訴人之聲請，由其等一造
    辯論而為判決。上訴人雖以其大媳婦於96年2月13日言詞辯
    論前夕住院，伊為婆婆須在旁照顧云云，於言詞辯論當日傳
    真請假請求擇期再行辯論，惟此非訴訟當事人不到場之正當
    理由，自不能准許。
  (二)上訴人於本院另主張原判決基礎之有關台南區中小企業銀行
    （下稱台南企銀，已經更名為京城商業銀行股份有限公司，
    見原審卷第277頁）將系爭放款債權（即向台南企銀借款借
    據100萬元及其展期約定書99.9萬元）移轉與被上訴人甲○
    ○及被上訴人丙○○所提出與他人間確定支付命令等（原審
    95年度促字第6953號支付命令及執行聲請書），均附於被上
    訴人2人於原審之最後言詞辯論期日（95年9月26日）當庭所
    提出之民事辯論意旨狀之後（嗣經原審送達上訴人簽收），
    未依民事訴訟法第386條第4款之規定「到場之當事人所提出
    之聲明、事實或證據，未於相當時期通知他造者」，不得一
    造辯論判決，原審逕予一造辯論判決，而有重大瑕疵云云，
    惟查：1.有關被上訴人甲○○如何取得上開系爭債權部分，
    甲○○於95年3月17日即已具狀陳明伊係基於保證人之地位
    ，於債務人乙○○未履行債務時勢必受到追償，伊自87年7
    月間至94年5月20日止，即長期代為繳付等情，並提出台南
    企銀之分期償還明細查詢單、台南企銀因保證人代償後辦理
    債權移轉及抵押權予保證人之函文、地政事務所土地登記簿
    、活期儲蓄存款存摺、台南企銀放款利息收據、同意書等（
    見原審卷第20~27、122~199頁），並經京城銀行檢送相關銀
    行分期償還明細查詢單、借款展期約定書、同意書等（見原
    審卷第271~277頁）可據。上訴人於原審最後言詞辯論前已
    就被上訴人於原審所提之聲明、事實或證據相關證物，於原
    審在最後言詞辯論前迭次閱覽，有原審卷附之非律師閱卷聲
    請書附卷可稽（見原審卷第61、202、291頁）。足見上訴人
    所指摘原判決此部分之抗辯未於相當時期通知伊等情，不能
    成立。2.另有關被上訴人丙○○所提出與他人（蔡秀慧）間
    50萬元及利息之確定支付命令等，此部分原審僅在補充說明
    丙○○並非上訴人所指無資力之人，惟原判決亦說明此部分
    應由上訴就丙○○之債權係屬虛偽一節負舉證責任，丙○○
    並不負舉證責任。則經除去此部分亦不影響裁判之結果，且
    事實上，丙○○之前即稱伊從事代書業務，兼營建築，債務
    人乙○○因經營木業進口需資金週轉，向伊借貸等情（見原
    審卷第28頁），並提出經濟部公司執照、本票影本51張、承
    包不動產工程讓渡書、不動產買賣契約書等有關資力之情形
    可佐（詳如後述），合先敘明。
貳、實體方面：
一、上訴人於原審起訴主張：
  (一)上訴人對原審民事執行處85年度執字第2687號執行事件於95
    年1月5日所製作分配表聲明異議，認被上訴人甲○○對乙○
    ○之抵押債權不存在，且被上訴人丙○○（原名林山泉）與
    乙○○間並無債權債務關係，其等共同侵害上訴人之債權，
    分配表自屬有誤。因被上訴人乙○○為共同侵權行為人，上
    訴人對其與被上訴人丙○○依民法第184條之規定，提起本
    件訴訟，請求回復原狀。
  (二)被上訴人甲○○對於乙○○之最高限額抵押權，係承受原抵
    押權人台南企銀之抵押權，然該抵押權業於85年9月16日因
    上訴人聲請查封而確定，嗣因被上訴人乙○○繳還借款（下
    稱系爭借款），經台南企銀撤回執行，至94年5月20日，被
    上訴人乙○○已清償全部借款，雖台南企銀於95年6月8日辦
    妥登記將抵押權讓與被上訴人甲○○，然斯時抵押權已無擔
    保之債權存在，依民法第870條之規定，系爭抵押權已消滅
    ，且被上訴人甲○○並無資力為乙○○清償借款，清償之人
    係乙○○本人自己，故無所謂代位清償之問題，是被上訴人
    甲○○自不得以抵押權人之地位行使權利。
  (三)按如債務人與侵權人明知並無債權存在，虛偽簽發本票，利
    用非訟程序聲請法院核發支付命令，參與分配，致正當債權
    人受有少受分配之損害時，即構成侵權行為，債權人即得請
    求回復原狀。被上訴人丙○○本身並無任何資產，其於85年
    間正陷入經濟困境，支票戶頭均被拒絕往來，反觀被上訴人
    乙○○於當時信用良好，財力雄厚，尚有房地數筆，並無向
    被上訴人丙○○借款之必要，渠等利用非訟程序聲請法院核
    發支付命令，據以參與分配，致上訴人債權有少受分配之損
    害，自屬共同侵權行為，上訴人於原審求為判決：(1)被上訴
    人甲○○於原審民事執行處85年度執甲字第2687號執行事件
    於95年1月5日所製作分配表上表1第5欄分配額新台幣（下同
    ）1,085,823元應全部剔除，其分配額應更正為0元。(2)被上
    訴人丙○○於上開原審民事執行處執行事件於95年1月5日所
    製作分配表上表2第5欄分配額28,068元應全部剔除，其分配
    額應更正為0元。(3)上訴人於原審民事執行處執行事件於95
    年1月5日所製作分配表上表2第4欄分配額應更正為1,141,56
    0元（原審為上訴人敗訴之判決，上訴人不服，爰並請求本
    院將原判決廢棄，發回原審法院，或改判准如數更正之判決
    ）。
二、被上訴人抗辯則以：
  (一)被上訴人甲○○部分：伊擔任被上訴人即其前夫乙○○之連
    帶保證人，自87年7月30日起至94年5月20日止，共計代為清
    償1,629,767元，而伊之子不幸於90年5月6日車禍死亡而獲
    有理賠金，被上訴人甲○○始基於連帶保證人之地位代被上
    訴人乙○○清償，經台南企銀同意收回全數債權後，將債權
    及抵押權讓與予伊，並於94年5月20日通知伊辦理債權讓與
    手續，旋於94年6月8日向地政事務所辦理登記（見原審卷第
    26頁），是伊所取得之抵押權應為合法。並答辯聲明：駁回
    上訴人之上訴。
  (二)被上訴人乙○○部分：伊有向丙○○借錢，又伊向銀行所借
    之款項都是由前妻被上訴人甲○○償還，伊與被上訴人甲○
    ○於85年間已離婚。並答辯聲明：駁回上訴人之上訴。
  (三)被上訴人丙○○部分：被上訴人乙○○有向伊借錢，又伊原
    從事房地產即代書行業，事務所隨時備有現金，乙○○於83
    年初，曾向伊表示於82年間遭倒債，需週轉金而向伊借款，
    當時被上訴人乙○○信用良好，並有不動產，伊乃陸續貸與
    280萬元，並要求簽發本票以為表彰債權之憑證，詎乙○○
    自85年間未再付息，是2人間之本票債權乃屬真正。並答辯
    聲明：駁回上訴人之上訴。
三、兩造不爭執之事項：
  (一)上訴人係原審85年度執字第2687號強制執行事件之債權人。
  (二)上訴人拍賣債務人即被上訴人乙○○所有坐落斗南鎮○○段
    924、927、929地號（926地號係誤載）及其建號26、152號
    房屋（見本院調閱上開原審民事執行卷第144頁）。
  (三)上開系爭土地最高限額抵押權人是被上訴人甲○○，而被上
    訴人丙○○及上訴人是參與分配之普通債權人。
  (四)上開系爭房地拍賣所得價金1,393,000元。
  (五)原審執行分配表認為甲○○的抵押債權優先於上訴人的普通
    債權。上開房地拍賣所得扣除優先權後，剩餘87,000元供普
    通債權人分配（同上卷頁）。
四、得心證之理由：
  (一)上訴人為原審85年度執字第2687號強制執行事件之債權人，
    聲請拍賣債務人即被上訴人乙○○所有坐落雲林縣斗南鎮○
    ○段924、927、929地號（926地號係屬誤植，見原審卷第8
    頁執行分配表）及建號26、152號之不動產，被上訴人甲○
    ○為上開929地號及建號26號（下稱系爭房地）之最高限額
    抵押權人（下稱系爭抵押權），被上訴人丙○○為參與分配
    債權人，經拍賣上開房地後所得價金為1,393,000元，系爭
    房地拍賣所得價金經原審分配表認被上訴人甲○○之抵押權
    優先於上訴人之債權受償，且依原審執行分配表上分配額為
    1,085,823元；被上訴人丙○○於上開原審民事執行處執行
    分配表上分配額為28,068元（上訴人與被上訴人丙○○依債
    權額比例受償）之事實，業經兩造不爭執，且經本院依職權
    調閱原審85年度執字第2687號強制執行卷宗核閱屬實，並有
    地政事務所建物登記第一類謄本、原審民事執行處通知等附
    卷可憑（見本院卷第42~47頁、原審卷第8~9頁），堪信為真
    實。上訴人於95年1月9日收受原審法院分配通知後主張被上
    訴人甲○○及丙○○於上開分配表中，應分配之金額應更正
    為0元乙節，則為被上訴人等所爭執分配表記載而為反對陳
    述（見本院依職權調閱之上開執行卷第147、152、154、182
    、187頁），並以前揭情詞置辯，上訴人對被上訴人等提起
    本件分配表異議之訴，於法即無不合。
  (二)次按，「就債之履行有利害關係之第3人為清償者，得按其
    限度，就債權人之權利，以自己之名義，代位行使」，民法
    第312條定有明文。所謂就債之履行有利害關係之第3人，因
    我國民法就共同債務人之清償代位已為列舉規定，例如民法
    第281條第2項之連帶債務人、第749條之共同保證人、第115
    3條之共同繼承人等等，故本條所稱第3人，應解釋為共同債
    務人以外，因清償而受有法律上之利益者而言。」、「是無
    利害關係之第3人，縱已清償，亦無代位權可言，必就債之
    履行有利害關係之第3人為清償時，始取得代位權。且此有
    利害關係之第3人代位權，係以確保其求償權之實現為目的
    。而所謂就債之履行有利害關係第3人，如連帶債務人、不
    可分債務人、保證人、物上保證人、擔保物之第3人取得人
    或買受人、或承擔催收借款之借款中人等。」、「依民法第
    312條前段所定：就債之履行有利害關係之第3人為清償者，
    得按其限度就債權人之權利，以自己之名義，代位行使之旨
    ，因保證關係係存在於債權人與保證人間，債務人與保證人
    間並無內部分擔問題；而就債權人與債務人間之借貸關係言
    ，保證人又非當事人，應認其亦屬就債之履行有利害關係之
    第3人。」、「民法就共同債務人之清償代位已為列舉規定
    ，是同法第312條所指就債之履行有利害關係之第3人，固不
    應包括共同債務人在內，惟清償人如除共同債務人之身分外
    ，尚且兼具該條所稱第3人身分者，於以第3人身分清償時，
    法律並未限制應依共同債務人清償代位之列舉規定求償，自
    無不准依民法第312條規定行使權利之理。」（最高法院86
    年度台上字第1338號、83年度台上字第2230號、92年度台上
    字第637號判決、87年度台上字第949號參照）。是本件被上
    訴人甲○○既為乙○○之借款契約之連帶保證人，自係就乙
    ○○之借款債務履行有利害關係之第3人。且非單純為共同
    債務人，而兼有保證責任之第3人身分。上開銀行對被上訴
    人乙○○之借款債權嗣經保證人即被上訴人甲○○代位清償
    ，有台南企銀暨其斗南分行覆原審函之情節可據（見原審卷
    第57、56頁，詳如後述），自非立即消滅，且依法應由該代
    償之甲○○取得代位權。上訴人所抗辯上開銀行對乙○○之
    借款債權暨抵押權均消滅，即有未合，並無足採。
  (三)次按，「民法第312條所稱之第3人代位權係一種法律規定之
    債權移轉，該第3人為清償後，即得按其限度，居於債權人
    之地位，逕以自己名義代位行使債權人之權利，無待乎債權
    人之再行移轉。」、「按民法第312條所稱之第3人代位權係
    一種法律上之債權移轉，同法第295條第1項有關「讓與債權
    時，該債權之擔保及其他從屬之權利，隨同移轉於受該人」
    之規定當應類推適用。若就債之履行有利害關係之第3人為
    全部清償者，其得行使代位權之範圍，應為債權人原權利之
    全部，並及於人之擔保或物之擔保等一切從屬之權利，此固
    為當然之解釋。惟所謂第3人代位權，應僅係債權人並不負
    何移轉之義務。亦即原債權及其從屬之擔保權，無待乎原債
    權人之移轉，因法律之規定當然移屬於該第三清償人。」（
    最高法院85年度台上字第2180號、84年度台上字第1688號、
    69年度台上字第681號判決參照），足見上開民法第312條之
    第3人清償代位，應類推適用債權讓與之準物權行為，於清
    償時，即發生債權移轉之效力，債權即移轉於為清償之利害
    關係之第3人。查：本件系爭借款之既經被上訴人甲○○於
    94年5月20日全數清償後，應即發生債權移轉之效力，不待
    債權人台南企銀之同意。台南企銀辦理債權及抵押權讓與被
    上訴人甲○○，及被上訴人乙○○之出具同意書，充其量亦
    僅係甲○○清償代位之證明。此並有台南區中小企業銀行斗
    南分行95年3月22日（95）南銀斗分字第097號函暨所附該行
    94年5月18日（94）南銀總逾字第2619號函、同意書、借保
    戶會簽查詢單附卷（原審卷第52、56~60頁）可查，並有甲
    ○○於原審檢附長期向台南企銀繳款，由台南企銀出具之客
    戶收執收據、存款存摺、轉帳暨被上訴人乙○○之銀行查詢
    單等佐證（見原審卷第20~24、122~196頁）；是台南企銀函
    文縱稱其債權經保證人甲○○向伊分行購買債權並辦理債權
    移轉，並已於其收回全數債權，將債權及抵押權讓與保證人
    甲○○等情（見原審卷第56頁）。仍應認係被上訴人甲○○
    因清償代位而產生法定之債權移轉。上訴人誤認台南企銀對
    乙○○之抵押權額至94年5月20日前僅剩129,409元未清償，
    後因乙○○與台南企銀同意由甲○○代償後，將債權及抵押
    權移轉甲○○，甲○○始將錢匯入台南企銀乙○○之乙存帳
    戶供台南企銀扣款129,409元等情云云，尚屬誤會，不足採
    信。至上訴人所陳乙○○於84年6月29日向臺南企銀借款之
    借據上經蓋有作廢之印文（見本院卷第12、13頁）等情，惟
    查該債權均於94年5月20日經清償完竣，有借保戶會簽查詢
    單在卷可稽（見原審卷第59頁），並經台南企銀陳明係保證
    人申請代償後，收回全數債權後，辦理債權及抵押權移轉之
    情，尚非可遽認該債權即因而消滅（見原審卷第56~60頁）
    。
  (四)再按，最高限額抵押權雖係擔保一定範圍內之不特定債權，
    但最高限額抵押權之抵押權人實施抵押權，或抵押人之其他
    債權人對抵押物聲請查封，均會使該最高限額抵押權確定，
    亦即使最高限額抵押權擔保之債權將由不特定變為特定債權
    。而於最高限額抵押權確定後，該最高限額抵押權已變成普
    通抵押權，從屬性已因而回復，其所擔保之債權即為「確定
    時已存在且不逾最高限額之擔保範圍內之特定債權」，故讓
    與此項抵押權，只須依普通抵押權讓與之方式為之，且該特
    定之債權讓與時，此項抵押權，亦隨同移轉，與普通抵押權
    無異。又讓與債權時該債權之擔保及其他從屬之權利，除與
    讓與人有不可分離之關係者外，隨同移轉於受讓人，為民法
    第295條第1項所定。該條所謂「隨同移轉」，係屬法定移轉
    ，無待登記即發生移轉之效力，與約定移轉須經登記始發生
    移轉效力者有異。又抵押權從屬於主債權，觀之民法第870
    條規定自明。則主債權之讓與，依前開說明，該抵押權自應
    隨同移轉，此與抵押權係依法律行為而為讓與須經登記始發
    生移轉效力之情形不同（最高法院87年度台上字第576號判
    決參照）。查系爭抵押權於被上訴人甲○○與台南企銀為債
    權讓與之前已確定，此為兩造所不爭執，又系爭借款債權已
    因清償而移轉予被上訴人甲○○，業如上述，則系爭抵押權
    亦於台南企銀借款債權經代位清償後，隨同移轉於被上訴人
    甲○○，被上訴人甲○○於94年5月20日即取得系爭抵押權
    ，嗣於同年6月8日登記完竣，有雲林縣斗南地政事務所土地
    登記第1類謄本附卷可憑（見原審卷第26頁），是其以抵押
    權人之身分於上開執行程序中參與分配並優先受償，應屬合
    法。至於上訴人主張系爭借款債權已於清償時消滅，依抵押
    權之從屬性，系爭抵押權亦應併同消滅云云。亦有未合，並
    不足取。
  (五)再查：本件上訴人所主張被上訴人乙○○於簽發本票時財力
    雄厚，並無必要向無任何資力之被上訴人丙○○借款云云，
    惟查被上訴人乙○○並非當時甚有資力，除曾於83年間向上
    訴人以本票調借款項347萬元外，並於84年間另向臺南企銀
    辦理借款，有上開銀行借據、查詢單、本院88年度上字第33
    4號民事判決有關上訴人與乙○○間確認本票債權不存在等
    可按（見原審卷第59頁、本院卷第12頁、上開調閱原審民事
    執行卷第193~206頁）；又丙○○當時尚非無資力部分，亦
    經被上訴人丙○○於原審95年4月13日言詞辯論時（在95年9
    月26日最後言詞辯論前）已舉出伊當時有資力之證明，有他
    人於81~84年間所簽發之本票51紙暨退票理由單、並有以其
    妻名義林張素雲向訴外人林麟吉接手房屋合建契約工程之讓
    渡書（金額720萬元）、及向楊新吉承購土地（6731平方公
    尺、權利範圍6250分之1041之不動產買賣契約書約達339坪
    ）、土地增值稅繳款書等、訴外人欠款明細表等（丙○○另
    尚於原審言詞辯論時補提出有對他人之支付命令聲請狀、原
    審95年度促字第6953號支付命令及確定證明書，此部分不列
    入佐證，見原審卷第46、72~118、330、332、333頁），以
    證明除被上訴人丙○○對本件本票債權外，尚有其與他人間
    資金往來情形，並擁有對被上訴人乙○○以外其他債權，金
    額龐大等情，並非無任何資力。且民間亦常有以票據週轉現
    金之情形，被上訴人丙○○並有原審法院出具之債務人為被
    上訴人乙○○之法院債權憑證（見本院調閱之原審法院執行
    卷附之參與分配卷第2、3頁）。丙○○（從事代書、建築業
    ）於原審陳明被上訴人乙○○經營木業進口，以資金週轉，
    向伊借貸，伊於84年間相繼經由其妻林張素雲交付乙○○收
    訖，乙○○簽立本票存證等情（見原審卷第28、324頁，並
    陳稱有約定利息月息2分4），乙○○共積欠丙○○84~85年
    間之票據金額達280萬元及自85年5月31日起至清償日止年息
    百分之6之利息、及督促程序費用115元、執行費用19,600元
    ，並有上開債權憑證暨執行名義內容附表可據。經核與一般
    借款債務常情並無不合，其等間嗣依票據法計法定利息計算
    ，亦無不合。丙○○持上開原審於91年度促字第24196號確
    定支付命令（即92年7月28日雲院慶91執甲字第3326號之債
    權憑證）於94年7月14日向原審聲明參與分配（見同上卷頁
    ）。尚非無據。足見被上訴人丙○○與乙○○間之債務，當
    非臨訟始拼湊，應非虛妄之債權。上訴人認丙○○與乙○○
    間之借款不計利息（本票上未載有約定利息，即認無計息，
    見原審卷第28~32頁、335、336頁），尚有誤會，不足採憑
    。另上訴人於原審所指訴丙○○原經營工程行而與乙○○熟
    識，於82年間因經營不善，負債1千多萬元，於85年間，其
    妻名義之支票戶頭被拒絕往來云云，亦未舉證以實其說，況
    丙○○之妻縱經拒絕往來，亦非丙○○本人遭拒絕往來，且
    上開丙○○業已舉證伊當時係有資力承購不動產暨合建、他
    人以本票借款等情，縱有負債（未經上訴人證實），亦難遽
    認陷於無資力情形，是上訴人上開所陳，不足採信。復按，
    當事人主張有利於己之事實者，就其事實有舉證之責任，民
    事訴訟法第277條前段定有明文。本件上訴人所主張被上訴
    人乙○○與丙○○間之本票債權係屬虛偽，依侵權行為及強
    制執行法第41條之規定，提起訴訟云云，惟上訴人就此有利
    於己之事實，並未舉證證明渠等間本票債權有如何虛偽、共
    謀詐害上訴人債權情節，即被上訴人乙○○與丙○○間如何
    明知渠等間無債權債務，竟由乙○○簽發本票，由丙○○持
    以向原審騙取核發支付命令，使法院陷於錯誤而核發，由丙
    ○○據以參與分配等情；上訴人既無法舉證以實其說，其上
    開主張，為無理由。況上訴人以被上訴人3人毀損債權向原
    審所提之自訴，亦經原審以本件自訴不受理而駁回在案，有
    原審92年度自字第16號刑事判決在卷可稽（見原審卷第35~4
    0頁）。且因上訴人於該自訴案未明確述明被上訴人虛構何
    種假債權，損害上訴人何一債權等情，經該判決理由載明可
    按，均難遽認為有利上訴人、不利被上訴人之證據。又檢察
    官嗣雖另案就被上訴人乙○○之毀損債權曾起訴暨上訴，亦
    經本院以93年度上易字第270號駁回上訴確定，維持原審（
    就乙○○有關於80年1月間陸續向丁○○借款347萬元（於83
    年間簽立本票），嗣乙○○設定抵押權於前妻甲○○、友人
    沈哲堂等人為上訴人檢舉涉嫌毀損債權等情）所為無罪判決
    （見原審卷第222~232頁）。衡情被上訴人乙○○並無故意
    脫產行為毀損債權等情，難資為有利上訴人之證據。
  (六)綜上所述，系爭抵押權既已因被上訴人甲○○之代位清償，
    使台南企銀間之主債權暨系爭抵押權等隨同移轉，上訴人主
    張被上訴人丙○○無資力，乙○○與丙○○間之本票債權係
    屬虛偽，法院因而陷於錯誤發給支付命令、債權憑證，丙○
    ○等再聲明參與分配侵害上訴人之債權云云，並無足採，從
    而，上訴人提起本件分配表異議之訴，為無理由。
四、原審為上訴人敗訴之判決，並無不合。上訴意旨指摘原判決
    不當，求予廢棄改判，為無理由，應予駁回。
五、本件事證已臻明確，兩造其餘之攻擊防禦方法及舉證，核與
    判決無影響，爰毋庸一一論述，併此敘明。
據上論結，本件上訴為無理由，依民事訴訟法第449條第1項、第
78條、第385條第1項前段，判決如主文。
中　　華　　民　　國　　96　　年　　2 　　月　　27　　日
                  民事第三庭    審判長法　官　陳光秀
                                      法　官　李文賢
                                      法　官　莊俊華
上為正本係照原本作成。
不得上訴。
中　　華　　民　　國　　96　　年　　3 　　月　　2 　　日
                                      書記官  吳銘添
